【裁判字號】    90,訴,649
【裁判日期】    901025
【裁判案由】    偽造文書等
【裁判全文】
臺灣臺北地方法院刑事判決                            九十年度訴字第六四九號
    公  訴  人  臺灣臺北地方法院檢察署檢察官
    被      告  丙○○
右列被告因偽造文書等案件，經檢察官提起公訴（九十年度偵字第二六六六、六五三
一號），本院判決如左：
    主  文
丙○○共同連續行使偽造私文書，足以生損害於公眾及他人，處有期徒刑拾月。扣案
如附表所示之物及「丁○○」之署押指印均沒收。
    事  實
一、丙○○前因涉嫌偽造他人國民身分證、印章，持以向數家金融機構申請開立存款
    帳戶，並持偽造之國民身分證向他人承租房屋車輛，經臺灣高雄地方法院檢察署
    檢察官提起公訴，尚於臺灣高雄地方法院審理中（臺灣高雄地方法院八十八年度
    訴字第九四０號偽造文書等案件，嗣經判處有期徒刑二年，緩刑五年），猶不知
    悔改，為圖將他人所有之自用小客車典當得款花用，明知ＤＯ－０九二九號自用
    小客車係丁○○遭竊之贓車，竟於民國八十九年九月十三日上午，在不詳地點加
    以收受後，與姓名年籍不詳之成年男子（下稱成年男子）共同意圖為自己不法之
    所有，基於行使偽造特種文書、私文書及詐欺取財之犯意聯絡，先於八十九年九
    月十三日上午十一時二十四分許，駕駛上開自用小客車前往臺北市○○路○段一
    五四號郭紹輝經營之「元元大當舖」，由丙○○佯裝該成年男子之友人，乘坐於
    ＤＯ－０九二九號自用小客車內陪同該當舖員工乙○○試車，該成年男子則持交
    黏貼其照片內載丁○○年籍資料之偽造國民身分證、偽造之ＤＯ－０九二九號自
    用小客車行車執照、明台產物保險股份有限公司之強制汽車責任保險保險證、汽
    車新領牌照登記書、中華汽車工業股份有限公司電子計算機開立專用汽車出廠與
    貨物完稅照證等車籍資料予當舖員工乙○○、甲○○二人，訛稱欲典當該車而行
    使之，使乙○○、甲○○誤以為該成年男子即為丁○○本人，而允其典當車輛，
    該成年男子並接續在押當車輛借用切結書上偽造「丁○○」之署押二枚，並捺指
    印二枚，在汽車買賣合約上偽造「丁○○」之署押二枚，並捺指印三枚，在汽（
    機）車過戶申請登記書上偽造「丁○○」之署押一枚，並捺指印一枚，做成不實
    之私文書，持交予乙○○、甲○○，使之均陷於錯誤而交付新臺幣（下同）四十
    四萬元。丙○○另與姓名年籍不詳綽號「阿財」之成年男子基於偽造特種文書之
    犯意聯絡，於八十九年九月三十日上午，在臺北縣土城市某地，交付其照片予「
    阿財」，由「阿財」於當日在不詳地點，將丙○○之照片黏貼於偽造之蕭朝魁國
    民身分證上，用以偽造特種文書，併同五Ａ－八三四三號自用小客車持交予丙○○，丙○○明知五Ａ－八三四三號自用小客車係蕭朝魁被竊之贓車，猶加以收受
    ，並承前揭行使偽造特種文書、私文書欺及詐欺取財之概括犯意，再於八十九年
    九月三十日下午二時二十分許，自行駕駛蕭朝魁失竊之五Ａ－八三四三號自用小
    客車前往臺北市○○○路○段二七七號張諒智經營之「瑞通當舖」，持交前開黏
    貼其照片內載蕭朝魁年籍資料之偽造國民身分證、偽造之五Ａ－八三四三號自用
    小客車行車執照、新光產物保險股份有限公司強制汽車責任保險保險證、汽車新
    領牌照登記書、中華汽車工業股份有限公司電子計算機開立專用汽車出廠與貨物
    完稅照證等車籍資料予張諒智，訛稱欲典當該車而行使之，使張諒智誤以為丙○○即為蕭朝魁本人，惟於檢閱車籍證件時發覺字體不符而查問時，丙○○心虛逃
    逸，惟仍遭警在臺北市○○○路○段、景福街口查獲，致未能詐得款項。惟足以
    生損害於丁○○、郭紹輝、乙○○、甲○○、蕭朝魁、張諒智、明台產物保險股
    份有限公司、新光產物保險股份有限公司、中華汽車工業股份有限公司、及戶政
    機關對於國民身分證管理之正確性、監理機關對於車籍資料管理之正確性、稅捐
    機關對於貨物稅稽徵之正確性，嗣經警循線在「元元大當舖」、「瑞通當舖」扣
    得如附表所示之物。
二、案經臺北市政府警察局萬華分局、文山第二分局報請臺灣臺北地方法院檢察署檢
    察官偵查起訴。
    理  由
一、
（一）訊據被告丙○○坦認於八十九年九月三十日上午持交照片予「阿財」，用以偽
      造蕭朝魁之國民身分證，自「阿財」處收受偽造之蕭朝魁國民身分證及蕭朝魁
      被竊之五Ａ－八三四三號自用小客車，並於當日下午二時二十分許，駕駛該車
      前往「瑞通當舖」，持交偽造之蕭朝魁國民身分證、五Ａ－八三四三號自用小
      客車之偽造車籍資料予張諒智，欲典當該車詐取款項等事實。核與被害人張諒
      智、蕭朝魁於警訊及偵查中指述之情節相符。經本院核閱扣案貼有被告照片內
      載蕭朝魁年籍資料之國民身分證及五Ａ－八三四三號自用小客車行車執照、新
      光產物保險股份有限公司保險證、汽車新領牌照登記書、中華汽車工業股份有
      限公司電子計算機開立專用汽車出廠與貨物完稅照證等車籍資料，確與被害人
      蕭朝魁提出卷附之真正國民身分證、車籍資料等影本不符，足證被告持以典當
      車輛之身分證件、車籍資料確係偽造者無訛。此外，復有車輛失竊證明單、汽
      車車籍基本資料、汽車鑰匙二支、典當簿等附卷可資佐證，被告此部分之自白
      核與事實相符。
（二）另被告雖矢口否認於八十九年九月十三日上午收受贓車，並於當日上午十一時
      二十四分許，前往「元元大當舖」陪同試車，並由同行之成年男子持交偽造之
      身分證件、車籍資料予當舖人員郭志誠、甲○○，佯裝典當ＤＯ－０九二九號
      自用小客車詐取款項等事實，辯稱：伊並未與成年男子共同前往「元元大當舖
      」，乙○○、甲○○二人指認有誤云云。惟查：
    １該等事實，業據被害人乙○○、江瑞動於警偵訊及本院審理時迭次指證不移，
      互核相符（見八十九年九月二十八日、同年九月三十日、同年十月三日、同年
      十一月二日警訊筆錄、八十九年十一月九日、八十九年十二月十一日偵訊筆錄
      ）。
    ２被害人乙○○雖於警訊中指稱被告一人前往「元元大當舖」典當車輛，不知有
      無其他共犯（見八十九年九月三十日警訊筆錄），惟其偵訊時已詳細證述：丙○○是陪假冒丁○○之人來典當車輛，是丙○○帶我去看車等語在卷（見八十
      九年十一月九日偵訊筆錄），核與被害人甲○○偵訊時指證：八十九年九月十
      三日前往元元大當舖典當ＤＯ－０九二九號自用小客車者有二人，假冒丁○○
      之人約四十多歲，中等身材，約一七０公分，另一位在店外，我出去看車時有
      見到，那人較瘦小，眉毛好像有痣，因我們要試車，那人陪同我們試車，丙○○確實是陪同試車之人等語相符（見八十九年十二月十一日偵訊筆錄）。本院
      審理時被害人乙○○更結稱：我跟警察說是丙○○辦典當手續，因為手續雖不
      是被告辦的，但我認為被告與自稱丁○○的人一起來，確定是同一個集團，我
      不想平白損失金錢：：，警訊時因沒有抓到典當的人，所以才跟警察說只有被
      告一人到店裏：：，我確認庭上的被告就是當天陪同我試車的人；被害人甲○○亦結證：我確認典當當天坐在ＤＯ－０九二九號自用小客車內之人就是庭上
      的被告沒錯等語明確（見本院九十年八月十七日審理筆錄）。足證被告確實於
      八十九年九月十三日上午十一時二十四分許，與成年男子共同駕駛丁○○失竊
      之ＤＯ－０九二九號自用小客車，前往「元元大當舖」典當車輛屬實。
    ３又本院核閱扣案之丁○○國民身分證及ＤＯ－０九二九號自用小客車號行車執
      照、明台產物保險股份有限公司保險證、汽車新領牌照登記書、中華汽車工業
      股份有限公司電子計算機開立專用汽車出廠與貨物完稅照證等車籍資料，確與
      被害人丁○○提出卷附之真正國民身分證、車籍資料等影本不符，堪證被告與
      成年男子持以典當車輛之身分證件、車籍資料確係偽造者無訛。此外，復有押
      當車輛借用切結書、汽車買賣合約、汽（機）車過戶申請登記書、車輛失竊證
      明單、汽車車籍基本資料、典當簿等附卷可資佐證。是被告收受贓車並與成年
      男子駕駛ＤＯ－０九二九號自用小客車共同前往「元元大當舖」，持偽造之丁○○國民身分證、偽造之車籍資料，佯裝典當而詐得四十四萬元之犯行，亦堪
      認定。
（三）綜上所述，本案事證明確，被告犯行堪以認定，應依法論科。
二、按身分證屬於品行能力服務相類證書之一種，為刑法第二百十二條之特種文書，
    其上之「內政部印」則屬同法第二百十八條第一項之公印文；汽車牌照（包括號
    牌及行車執照）為公路監理機關所發給，固具有公文書性質，惟依道路交通安全
    規則之規定，汽車牌照僅為行車之許可憑證，自屬於刑法第二百十二條所列特許
    證之一種，此有最高法院六十三年度臺上字第一五五０號判例可稽；又強制汽車
    責任保險保險證係用以證明被保險人（車主）享有汽車強制責任險之被保險人權
    利之證書，亦屬於刑法第二百十二條之特種文書；另汽車新領牌照登記書，係由
    車主填具汽車資料並簽章後，申請主管監理機關核發汽車牌照，是其名雖為登記
    書，實為申請書，具有私文書之性質，亦有最高法院八十二年臺非字第一０八號
    判例可參；中華汽車工業股份有限公司電子計算機開立專用汽車出廠與貨物完稅
    照證則係生產車輛之廠商所出具之出廠及完稅證明，要屬私文書，均合先敘明。
    被告丙○○先與成年男子共同前往「元元大當舖」，持交偽造之丁○○國民身分
    證及偽造之車籍資料予該當舖人員，由成年男子佯裝車主典當車輛，並偽造「丁○○」之署押，做成不實之押當車輛借用切結書、汽車買賣合約、汽（機）車過
    戶申請登記書等私文書，持交乙○○、甲○○，使乙○○、甲○○誤以為與被告
    同行之成年男子即為丁○○本人，允其典當ＤＯ－０九二九號自用小客車，而交
    付四十四萬元，被告嗣一人前往「瑞通當舖」，持交偽造之蕭朝魁國民身分證及
    偽造之車籍資料予該當舖人員，佯裝車主典當車輛，使張諒智誤以為被告即為蕭
    朝魁本人，自足以生損害於丁○○、乙○○、甲○○、蕭朝魁、張諒智、明台產
    物保險股份有限公司、新光產物保險股份有限公司、中華汽車工業股份有限公司
    、及戶政機關對於國民身分證管理之正確性、監理機關對於車籍資料管理之正確
    性、稅捐機關對於貨物稅稽徵之正確性。被告明知ＤＯ－０九二九號、五Ａ－八
    三四三號自用小客車分別係丁○○、蕭朝魁被竊之贓車，猶加以收受，所為係犯
    刑法第三百四十九條第一項之收受贓物罪。又按偽造公印文，刑法第二百十八條
    既有獨立處罰之規定，且較刑法第二百十二條之處罰為重，則於偽造刑法第二百
    十二條之文書同時偽造公印文者，即難僅論以該條之罪，而置刑法第二百十八條
    處刑較重之罪於不問；應成立刑法第二百十二條及同法第二百十八條第一項之罪
    ，並依刑法第五十五條從一重處斷（參照司法院大法官會議釋字第八十二號解釋
    、院解字第三０二０號）；核被告偽造蕭朝魁之國民身分證進而行使之行為，係
    犯刑法第二百十六條、第二百十二條之行使偽造特種文書罪及刑法第二百十八條
    第一項之偽造公印文罪。又其與成年男子共同持交偽造之丁○○國民身分證、行
    車執照、強制汽車責任保險保險證予當舖人員，暨其偽造蕭朝魁之國民身分證後
    ，併同行車執照、強制汽車責任保險保險證持交當舖人員，核其所為，亦係犯刑
    法第二百十六條、第二百十二條行使偽造特種文書罪；另被告持交偽造之汽車新
    領牌照登記書、中華汽車工業股份有限公司電子計算機開立專用汽車出廠與貨物
    完稅照證、押當車輛借用切結書、汽車買賣合約、汽（機）車過戶申請登記書予
    當舖人員，辦理典當手續，核係犯刑法第二百十六條、第二百十條之行使偽造私
    文書罪；至其佯裝車主友人，與成年男子共同向「元元大當舖」典當車輛，詐取
    四十四萬元，核其所為，係犯刑法第三百三十九條第一項之詐欺取財罪；而其佯
    裝車主，向「瑞通當舖」典當車輛，雖已提出偽造之蕭朝魁國民身分證、偽造之
    車籍資料，著手詐欺行為之實施，惟因張諒智發覺有異致未生詐得財物之結果，
    其犯罪尚屬未遂，核其所為係犯刑法第三百三十九條第一項、第三項之詐欺取財
    未遂罪。其偽造「丁○○」署押後，用以偽造押當車輛借用切結書、汽車買賣合
    約、汽（機）車過戶申請登記書等私文書持以行使，其偽造署押之行為，係偽造
    私文書之部分行為，偽造私文書之低度行為復為行使偽造私文書之高度行為所吸
    收，均不另論罪。被告持以行使之偽造證件資料，分屬特種文書及私文書，已如
    前述，公訴意旨認應依刑法第二百十六條、第二百十一條之行使偽造公文書處斷
    ，尚有未洽，惟起訴事實相同，爰依法變更起訴法條。被告與成年男子就典當丁○○失竊車輛部分，事前共謀，且分擔陪同試車行為，顯有犯意聯絡及行為分擔
    ，應以共同正犯論；其與「阿財」就偽造蕭朝魁國民身分證部分，有犯意聯絡，
    及行為分擔，亦為共同正犯。其先後收受贓物、行使偽造特種文書、行為偽造私
    文書、詐欺取財等犯行，時間緊接，方法相同，均各觸犯構成要件相同之罪名，
    詐欺部分雖有既、未遂之分，仍成立連續犯，依刑法第五十六條之規定，各以一
    罪論，詐欺部分應論以情節較重之詐欺取財既遂罪，並均加重其刑。又被告偽造
    公印文目的在於偽造特種文書持以行使詐財，而收受贓物、行使偽造特種文書、
    私文書之目的，復在於詐取典當車輛之款項，所犯收受贓物、偽造公印文、行使
    偽造私文書、行使偽造特種文書、詐欺取財等罪間，有方法結果之牽連關係，依
    刑法第五十五條之規定，應從情節較重之行使偽造私文書罪處斷。爰審酌被告犯
    罪後飾詞圖卸，未能坦承全部犯行，已因涉犯偽造文書案件審理中，猶不知悔改
    ，再收受贓車，持用偽造之國民身分證及車籍資料，向當舖典當車輛詐取款項，
    足見素行不端，不思循合法正當途徑獲得財富，所為造成被害人損害非輕，暨其
    犯罪動機、目的、手段、智識程度等一切情狀，量處如主文所示之刑。扣案偽造
    之ＤＯ－０九二九號自用小客車行車執照、明台產物保險股份有限公司之強制汽
    車責任保險保險證、汽車新領牌照登記書、中華汽車工業股份有限公司電子計算
    機開立專用汽車出廠與貨物完稅照證、及偽造之蕭朝魁國民身分證、偽造之五Ａ
    －八三四三號自用小客車行車執照、新光產物保險股份有限公司強制汽車責任保
    險保險證、汽車新領牌照登記書、中華汽車工業股份有限公司電子計算機開立專
    用汽車出廠與貨物完稅照證、汽車鑰匙二支均係供犯罪所用之物，且係被告與不
    詳共犯所有，應依刑法第三十八條第一項第二款之規定予以宣告沒收；而偽造之
    蕭朝魁國民身分證上偽造之「內政部印」公印文一枚，已因該國民身分證之沒收
    而包括在內，爰不重為沒收之諭知；至於偽造之ＤＯ－０九二九號自用小客車押
    當車輛借用切結書、汽車買賣合約、汽（機）車過戶申請登記書均已持交「元元
    大當舖」，非被告所有之物，故不為沒收之諭知，惟其上「丁○○」署押五枚、
    指印六枚，則應依刑法第二百十九條之規定諭知宣告沒收。
三、公訴意旨另以：被告丙○○與真實身分不詳之成年人共同意圖為自己不法所有，
    基於概括之犯意聯絡，於八十九年九月十三日上午十時三十分之前，在臺北縣中
    和市○○路一之一號，竊盜丁○○所有車輛ＤＯ－０九二九號自用小客車，得手
    後，於不詳地點，偽刻「內政部印」之公印一枚，並以該公印蓋用於身分證上，
    而偽造載明「丁○○」之年籍、住所之身分證，及偽造ＤＯ－０九二九號車輛行
    車執照、明台產物保險股份有限公司強制汽車責任保險保險證、汽車新領牌照登
    記書、中華汽車工業股份有限公司電子計算機開立專用汽車出廠與貨物稅完稅照
    證等證件，足生損害於丁○○及戶政機關對於身分查核、公路監理機關對車籍查
    核、稅捐機關對於貨物稅稽徵之正確性。又於八十九年九月三十日上午八時許，
    在臺北市○○區○○路四九六號，竊盜蕭朝魁所有車牌五Ａ－八三四三號自用小
    客車，得手後，當日於不詳地點，亦以同樣手法偽造、五Ａ－八三四三號車輛行
    車執照、新光產物保險公司保險證、汽車新領牌照登記書、中華汽車工業股份有
    限公司電子計算機開立專用汽車出廠與貨物稅完稅照等證件，足生損害於丁○○
    及戶政機關對於身分查核、公路監理機關對車籍查核、稅捐機關對於貨物稅稽徵
    之正確性，因認被告另涉犯刑法第三百二十條第一項之竊盜罪嫌、刑法第二百十
    條之偽造私文書嫌、刑法第二百十一條之偽造特種文書罪嫌、刑法第二百十八條
    之偽造公印文罪嫌。
（一）按犯罪事實，應依證據認定之，無證據不得推定其犯罪事實；又不能證明被告
      犯罪者，應諭知無罪之判決，刑事訴訟法第一百五十四條、第三百零一條第一
      項分別定有明文。次按刑事訴訟法上所謂認定犯罪事實之證據，係指足以認定
      被告確有犯罪行為之積極證據而言，該項證據自須適合於被告犯罪事實之認定
      ，始得採為斷罪資料；且認定不利於被告之事實，須依積極證據，苟積極證據
      不足為不利於被告事實之認定時，即應為有利於被告之認定，更不必有何有利
      之證據；如未能發現相當證據，或證據不足以證明，自不能以推測或擬制之方
      法，以為裁判之基礎。分別有最高法院二十九年上字第三一○五號、三十年上
      字第八一六號、四十年臺上字第八六號判例可資參照。又按刑法之共同正犯，
      固不以全體均參與實施犯罪構成要件之行為為要件，惟仍必須以自己共同犯罪
      之意思，各自分擔犯罪行為之一部，相互利用他人之行為，以達以犯罪之目的
      ，或以自己共同犯罪之意思，事前同謀，而由其中一部分人實行犯罪之行為者
      ，始須對全部行為所發生之結果負其責任。
（二）公訴人認被告涉有竊盜、偽造私文書、偽造特種文書、偽造公印文犯行，無非
      係以丁○○、蕭朝魁之指述、車輛竊盜、車牌失竊資料個別查詢報告－查詢車
      輛認可資料、偽造之丁○○身分證等為依據。訊據被告丙○○堅詞否認涉有右
      開竊盜、偽造私文書、偽造特種文書、偽造公印文等犯行，辯稱：丁○○車輛
      被竊及典當一事與伊無涉，至於蕭朝魁遭竊之五Ａ－八三四三號自用小客車及
      該車之偽造車籍資料係綽號「阿財」者交予伊，非伊所竊取或偽造等語。
（三）經查：
      丁○○所有之ＤＯ－０九二九號自用小客車及蕭朝魁所有之五Ａ－八三四三號
      自用小客車，固然分別於八十九年九月十三日、同年月三十日遭竊，有其二人
      之警訊筆錄及卷附車輛失竊證明單、車輛竊盜、車牌失竊資料個別查詢報告－
      查詢車輛認可資料等在卷足稽。惟丁○○、蕭朝魁僅證述事後發現其等所有車
      輛遭竊，惟因未目睹被竊情形，故未指述係被告竊取；另遍閱全卷亦無ＤＯ－
      ０九二九號、五Ａ－八三四三號自用小客車之偽造車籍資料係被告偽造之積極
      事證，且既有不詳姓名年籍之成年男子及綽號「阿財」之成年男子參與本案，
      被告縱然行使該等偽造之車籍資料，惟其目的顯然在於詐取款項，至於不詳姓
      名年籍之成年男子及綽號「阿財」之成年男子等人如何竊取他人自用小客車、
      偽造車籍資料、要非被告所關心，本案既無被告與該等男子共謀偽造文書之事
      證，縱認被告知悉ＤＯ－０九二九號、五Ａ－八三四三號自用小客車係竊取車
      輛，所持以行使之車籍資料係偽造者，亦難謂被告就竊車、偽造車籍資料部分
      ，有「以自己共同犯罪之意思」。至於扣案偽造之蕭朝魁國民身分證上雖有「
      『內政部印』公印文」，並黏貼被告照片，由被告持向張諒智行使，惟亦無證
  據足證該「『內政部印』公印文」係以偽造之「『內政部』公印」蓋印而成，
      起訴意旨遽認被告偽刻「內政部印」之公文一枚，尚乏依據。惟公訴意旨認此
      部分與前開有罪部分有裁判上一罪關係，爰不另為無罪之諭知，附此敘明。
據上論斷，應依刑事訴訟法第二百九十九條第一項前段、第三百條，刑法第二十八條
、第五十六條、第二百十六條、第二百十條、第二百十二條、第二百十八條、第三百
三十九條第一項、第三項、第三百四十九條第一項、第五十五條、第三十八條第一項
第二款、第二百十九條，罰金罰鍰提高標準條例第一條前段，判決如主文。
本案經檢察官蕭方舟到庭執行職務。
中      華      民      國      九十      年      十    月    二十五    日
                                      臺灣臺北地方法院刑事第四庭
                                          法  官  吳靜怡
右正本證明與原本無異。
如不服本判決，應於判決送達後十日內，向本院提出上訴狀。
  書記官  李春松
中      華      民      國      九十      年      十    月    二十八    日
附錄本案論罪科刑法條全文：
中華民國刑法第二百一十條 (偽造變造私文書罪)
偽造、變造私文書，足以生損害於公眾或他人者，處五年以下有期徒刑。
中華民國刑法第二百一十二條 (偽造變造特種文書罪)
偽造、變造護照、旅券、免許證、特許證及關於品行、能力服務或其他相類之證書、
介紹書，足以生損害於公眾或他人者，處一年以下有期徒刑、拘役或三百元以下罰金
。
中華民國刑法第二百一十六條 (行使偽造變造或登載不實之文書罪)
行使第二百十條至第二百十五條之文書者，依偽造、變造文書或登載不實事項或使登
載不實事項之規定處斷。
中華民國刑法第二百一十八條 (偽造盜用公印或公印文罪)
偽造公印或公印文者，處五年以下有期徒刑。
盜用公印或公印文足以生損害於公眾或他人者，亦同。
中華民國刑法第三百三十九條 (普通詐欺罪)
意圖為自己或第三人不法之所有，以詐術使人將本人或第三人之物交付者，處五年以
下有期徒刑、拘役或科或併科一千元以下罰金。
以前項方法得財產上不法之利益或使第三人得之者，亦同。
前二項之未遂犯罰之。
中華民國刑法第三百四十九條第一項 (收受贓物罪)
收受贓物者，處三年以下有期徒、拘役或五百元以下罰金。


司法院資訊處製作；財團法人民間司法改革基金會備份。
